臺灣高等法院刑事判決　　　　　　　　95年度上易字第2091號
上　訴　人
即　被　告　甲○○
選任辯護人　劉大新律師
　　　　　　張菊芳律師
上列上訴人因家暴妨害自由案件，不服臺灣臺北地方法院95年度
易緝字第140號，中華民國95年9月14日第一審判決（起訴案號：
臺灣臺北地方法院檢察署93年度偵字第6240號），提起上訴，本
院判決如下：
    主  文
上訴駁回。
    事  實
一、甲○○與吳惠係姑嫂，屬家庭暴力防治法第3條第4款之家
    庭成員，二人素來相處不睦，甲○○對吳惠自婚後未告知
    其兄陳志南（即吳惠之夫；未據起訴）任職公司之地址及
    連絡電話，且吳惠先前逕自將與陳志南所生之幼子帶離住
    處，致其父親未及在昏迷之前見孫子一面至為不滿。於民國
    92年3月29日下午1時15分，甲○○、陳志南與吳惠又在臺
    北縣新店市○○街15巷12號1樓住處內，為幼子監護權及上
    開未及見面之事發生口角，甲○○及陳志南為逼使吳惠寫
    下任職公司之地址及連絡電話，遂共同基於使人行無義務事
    之強制犯意聯絡，由甲○○以推、拉等強暴方式將吳惠自
    上開住處樓中樓之一樓拉往二樓，及至樓中樓之二樓處，甲
    ○○與陳志南分別徒手按住吳惠之頭部、頸部，強制吳惠
    向其父親遺像下跪並說出上班處所。隨後並要求吳惠於
    紙條上寫下任職公司之地址及連絡電話，而使人行無義務之
    事，並致吳惠因而受有淺創（右手1×0.5公分、3×0.5公分
    、左中指2×1公釐）、紅腫（胸壁10×6公分、頸6×3公分
    、4×3公分、左手背6×4公分、右手背6×4公分、頸10×4
    公分）、瘀腫（額3×3公分）及枕部頭皮痛（6×6公分）等
    傷害。
二、案經吳惠訴由臺北縣政府警察局新店分局報告臺灣臺北地
    方法院檢察署檢察官偵查起訴。
    理  由
甲、程序部分
一、證人陳志南、劉廣馥於警詢所為之證言，對被告而言雖屬審
    判外之陳述，惟按當事人、代理人或辯護人於法院調查證據
    時，知有第159條第1項不得為證據之情形，而未於言詞辯論
    終結前聲明異議者，視為有前項之同意，刑事訴訟法第159
    條之5第2項定有明文，是證人陳志南、劉廣馥上開證言未經
    檢察官、被告及辯護人於本院言詞辯論終結前聲明異議，並
    經本院參酌該言詞認為適當，自得採為證據。
二、次按，證人或鑑定人依法應具結而未具結者，其證言或鑑定
    意見，不得作為證據，刑事訴訟法第158條之3定有明文。查
    證人即告訴人吳惠、證人陳志南、劉廣馥於偵查中之供述
    ，均未經具結，復核無不得命具結之情形，是其等於偵查中
    之證述內容，均無證據能力。
三、又按，無故以錄音、照相、錄影或電磁紀錄竊錄他人非公開
    之活動、言論或談話者處三年以下有期徒刑、拘役或三萬元
    以下罰金，刑法第315條之1第2款定有明文。復按通訊保障
    及監察法第24條第1項規定：違法監察他人通訊者，處五年
    以下有期徒刑；另按通訊及監察法第29條規定：監察他人之
    通訊，有下列情形之一者，不罰：「三、監察者為一方或已
    得通訊之一方事先同意，而非出於不法目的者」。經查告訴
    人錄音既是當作提出訴訟之佐證，並非出於不法目的，依通
    訊保障及監察法第29條規定，告訴人的竊錄行為不罰，復因
    通訊保障及監察法為刑法的特別規定，告訴人的行為既為通
    訊保障及監察法不罰的行為，即非第315條之1的無故行為，
    自難遽將該份證據予以排除，是該由告訴人之私人錄音於本
    案乃有證據能力，理應敘明。
乙、實體部分
一、被告甲○○經本院合法傳喚未到庭，但據其於原審固坦承於
    前揭時地曾要求告訴人吳惠將任職公司之地址及電話寫在
    紙條，以及曾發生口頭爭執之事實，惟矢口否認有何強制犯
    行，並辯稱：92年3月29日當日告訴人並未受傷，伊係要求
    告訴人留下白天的聯絡方式，因為小孩如果有意外可以聯絡
    到她，告訴人是自願寫的，伊要求告訴人寫，告訴人就自己
    在二樓寫，伊也沒有強迫告訴人向父親遺像下跪，且告訴人
    當日並未向遺像下跪云云，而辯護人則另為被告辯稱：告訴
    人提出之錄音帶屬自導自演，且其內容可能經過剪接而非真
    正等語。經查：
（一）被告前揭犯行，業據證人即告訴人證述：92年3月29日下
      午1時30分，被告要伊寫公司的電話地址，被告與他哥哥
      （即陳志南），強迫將伊拉到樓中樓之二樓，被告一開始
      在伊後面先推伊，從肩膀附近推，後來有用拉的，有時候
      是用一手抓有時候是用二手抓伊，被告拉伊上二樓後，被
      告以強迫伊、按伊下跪的方式，推伊頸部跟頭部要伊磕頭
      及寫電話地址，伊在被強迫之下而跪下來磕頭‧‧‧陳志
      南在伊被推上二樓下跪之前就跟上來了，被告強迫伊下跪
      時，陳志南也在旁邊罵伊並出手打伊並抓伊的頭跟父親的
      遺像磕頭‧‧‧伊的頭額、頸部、手背都紅腫等語綦詳（
      見原審卷第34頁、原審94年易字第150號卷第38至43頁、9
      3年度偵字第6240號卷第4至6頁、第20至27頁）。
（二）告訴人提出之92年3月29日錄音帶經送鑑定結果，雖於聲
      紋鑑定部分，因錄音帶品質不符鑑定需求，無法鑑定是否
      為陳志南及被告聲音，然該錄音內容亦未發現以類比方式
      剪接之現象，而係連續錄音一節，有內政部警政署刑事警
      察局94年5月17日刑鑑字第0940077390號鑑定書在卷可稽
      （見原審94年度易字第150號卷第63至70頁），故辯護意
      旨稱告訴人提出之錄音帶有遭剪接變造之虞，尚有誤會。
      而告訴人所提出之上開錄音帶，92年3月29日下午1時15分
      許交談內容為：
      告訴人：不要這樣推我嘛！
      被告：那妳走嘛！還在幹什麼？
      告訴人：不要這樣抓我嘛！
      被告：妳走呀！妳又沒殘廢！
      被告：我抓妳，妳走呀！
      告訴人：為什麼要這樣子啦！不要抓我！
      被告：我拉妳總可以吧！走，跟我去！
      告訴人：不要這樣扯我嘛！
      被告：給我寫電話，寫不寫？
      告訴人：我可以寫，寫給妳！為什麼樓上寫嘛？
      被告：為什麼，紙筆都在樓上！
      告訴人：那邊不是有紙筆嗎？
      被告：我就是要樓上寫！寫不寫？來！上來給我寫！
      告訴人：可以啊，我可以寫啊！，可是妳不要用這樣子扯
      我嘛！
      被告：來，給爸爸跪下，給爸爸跪下去，給爸爸講你在哪
      裡上班！走！
      告訴人：不要用抓的，好不好！
      被告：你給我跪下！你給我跪下！給爸爸磕頭！給爸爸磕
      頭！給爸爸磕頭！給爸爸磕頭！
      （有撞擊聲）
      告訴人：那不是有回來新店？不是那時候每天都帶出去嗎
      ？
      被告：給爸爸磕頭！給爸爸磕頭！磕頭！給我磕頭！
      陳志南：不是我找回來的，怎麼回得來！」
      是由上述對話係二名女子與一名男子之談話，且由對話內
      容及上開錄音帶未經剪接變造而屬連續錄音以觀，該二名
      女子，顯係告訴人與被告，而另名參與談話之男子則係陳
      志南，且由當日錄音帶內容，已可證明被告基於強制之犯
      意，以推、拉等強暴方式將告訴人自上開住處樓中樓之一
      樓拉往二樓，並強令告訴人跪下，及書寫聯絡方式，是被
      告基於強制犯意，徒手按住告訴人之頭部、頸部，強制告
      訴人向其父親遺像下跪並寫下上班處所聯絡方式，而使人
      行無義務之事之犯行，業臻明確。
（三）告訴人於92年3月29日因被告前揭強制行為，而受有「淺
      創（右手1×0.5公分，3×0.5公分，左中指2×1公釐）、
      紅腫（胸壁10×6公分，頸6×3公分，4×3公分，左手背
      6×4公分，右手背6×4公分，頸10×4公分）、瘀腫（額
      3×3公分）及枕部頭皮痛（6×6公分）」等傷害之事實，
      亦有萬芳醫院92年3月29日萬甲診字第4473號甲種診斷證
      明書在卷可稽（見93年度偵字第6240號卷第186頁），審
      酌告訴人於該日所受傷勢及受傷部位，均與告訴人指訴之
      被害經過及上開錄音帶內容相互吻合，足認被告辯稱告訴
      人並未受傷云云，尚與事實有間，自難信實。
（四）至證人陳志南雖證稱：當時伊不在場，伊人在一樓，伊沒
      有上去二樓云云（見93年度偵字第6240號卷第7、8頁），
      且證人即被告之母劉廣馥亦證稱：那天我女兒（即被告）
      告訴我媳婦（即告訴人）說「如果孩子生病了如何跟妳聯
      絡」，當時女兒說完之後，告訴人就寫了一張她公司的地
      址及電話的紙條給我女兒，當時雙方沒有拉扯，之後沒有
      發生爭執，我兒子不在場云云（見93年度偵字第6240號卷
      第13、14頁），然證人陳志南、劉廣馥上開證述內容，核
      與上開錄音帶之內容不符，另參酌陳志南、劉廣馥與被告
      均屬至親，並與告訴人長期為爭執監護權之歸屬而爭執甚
      鉅，且陳志南復與告訴人另有多起刑事訴訟繫屬於法院，
      以告訴人於92年間與被告及陳志南之相處不睦情形以觀，
      其二人上開證詞顯係迴護被告之詞，自難援為有利被告之
      認定。
（五）綜上所論，告訴人因被告與陳志南所生小孩之監護權而長
      期爭執，竟因不滿告訴人將小孩帶離，而以推、拉等強暴
      方式將告訴人自上開住處樓中樓之一樓拉往二樓，並令告
      訴人跪下，後改令其磕頭，且徒手按住告訴人之頭部、頸
      部，強制告訴人向其父親遺像下跪並寫下上班處所聯絡方
      式，而使人行無義務之事，至臻明確，被告辯稱告訴人係
      主動上樓並自願書寫聯絡方式云云，要屬臨訟卸責之詞，
      故本件事證明確，被告強制犯行洵堪認定，應依法論科。
二、查被告行為後，刑法業經立法院通過修正，於94年2月2日經
    總統公布修正，並自95年7月5日生效。按行為後法律有變更
    者，適用行為時之法律，但行為後之法律有利於行為人者，
    適用最有利於行為人之法律，現行刑法第2條第1項定有明文
    。又本次刑法修正之比較新舊法，應就罪刑有關之共犯、未
    遂犯、想像競合犯、牽連犯、連續犯、結合犯，以及累犯加
    重、自首減輕暨其他法定加減原因（如身分加減）與加減例
    等一切情形，綜其全部罪刑之結果而為比較（最高法院95年
    5月23日95年度第8次刑庭會議決議可資參照）。經查：
（一）刑法第28條關於共犯之規定，由原條文：「二人以上共同
      實施犯罪之行為者，皆為正犯」，修正為：「二人以上共
      同實行犯罪之行為者，皆為正犯」，揆諸本條之修正理由
      係為釐清陰謀共同正犯、預備共同正犯、共謀共同正犯是
      否合乎本條規定之正犯要件，而本件被告既屬實行犯罪行
      為之正犯，則適用修正前刑法第28條規定論擬，對被告並
      無不利。
（二）被告行為時修正前刑法第41條第1項前段規定：「犯最重
      本刑為五年以下有期徒刑以下之刑之罪，而受六個月以下
      有期徒刑或拘役之宣告，因身體、教育、職業、家庭之關
      係或其他正當事由，執行顯有困難者，得以一元以上三元
      以下折算一日，易科罰金。」，又被告行為時之易科罰金
      折算標準，修正前罰金罰鍰提高標準條例第2條前段（現
      已刪除）規定，就其原定數額提高為一百倍折算一日，則
      被告行為時之易科罰金折算標準，應以銀元三百元折算一
      日，經折算為新臺幣後，應以新臺幣九百元折算一日。惟
      修正後之刑法第41條第1項前段則規定：「犯最重本刑為
      五年以下有期徒刑以下之刑之罪，而受六個月以下有期徒
      刑或拘役之宣告者，得以新臺幣一千元、二千元或三千元
      折算一日，易科罰金。」，比較修正前後之易科罰金折算
      標準，以修正前之規定，較有利於被告，則應依刑法第2
      條第1項前段，適用修正前刑法第41條第1項前段規定，定
      其折算標準。
（三）綜上，依整體比較之結果，以舊法對於被告較為有利，爰
      依修正後刑法第2條第1項前段之規定，適用行為時即修正
      前刑法之相關規定及罰金罰鍰提高標準條例第1條前段、
      修正前罰金罰鍰提高標準條例第2條之規定予以處斷。
三、核被告所為，係犯刑法第304條第1項之強制罪。告訴人所受
    傷害係強暴手段實施強制行為之當然結果，不另論傷害罪。
    被告與陳志南就前開犯行間，有犯意聯絡及行為分擔，為共
    同正犯。被告先後以強暴之方法，使告訴人上樓至其父親遺
    像面前下跪磕頭，及使告訴人寫下任職公司聯絡方式，係基
    於一個犯意而為，其二行為於密切接近之時地實施，侵害同
    一之法益，各行為之獨立性極為薄弱，依一般社會健全觀念
    ，在時間差距上，難以強行分開，在刑法評價上，以視為數
    個舉動之接續施行，合為包括之一行為予以評價，較為合理
    ，而為接續犯。原審認被告罪證明確，適用刑法第2條第1項
    前段、第304條第1項、修正前刑法第28條、第41條第1項前
    段，罰金罰鍰提高標準條例第1條前段、第2條，現行法規所
    定貨幣單位折算新臺幣條例第2條之規定，及審酌被告與告
    訴人間係因被告父親未能於昏迷前見孫子最後一面之犯罪動
    機、告訴人所受傷勢、本件施用強暴之犯罪手段、平日素行
    良好、智識程度、犯罪所生之危害及犯罪後坦承部分事實經
    過然否認犯罪之態度等一切情狀，量處拘役五十日，並諭知
    易科罰金之折算標準，其認事用法均無違誤，量刑亦稱允當
    ，被告上訴意旨，仍執陳詞，否認犯罪云云，即無理由，其
    上訴應予駁回。
四、有關罰金刑之貨幣單位及提高倍數部分：按修正刑法係自九
    十五年七月一日起施行，在此之前，刑法分別編有關罰金刑
    之貨幣單位係銀元；且依刑法分則編應處罰金者，應適用罰
    金罰鍰提高標準條例第一條、第四條之規定；亦即應按各該
    具體條文制定或修正之時間先後，定其提高之倍數。惟被告
    行為後，刑法施行法增訂第一之一條，於九十五年六月十四
    日經總統公布施行，該條規定：「中華民國九十四年一月七
    日刑法修正施行後，刑法分則編所定罰金之貨幣單位為新臺
    幣。九十四年一月七日刑法修正時，刑法分則編未修正之條
    文定有罰金者，自九十四年一月七日刑法修正施行後，就其
    所定數額提高為三十倍。但七十二年六月二十六日至九十四
    年一月七日新增或修正之條文，就其所定數額提高為三倍」
    。亦即自九十五年七月一日起，刑法分則編所定罰金之貨幣
    單位，由原來之銀元改為新臺幣；且九十四年一月七日刑法
    修正時，刑法分則編未修正之條文定有罰金者，自九十五年
    七月一日起，有關罰金之數額提高為三十倍。本案被告所犯
    刑法第304條第1項之強制罪，有罰金刑之規定，且自二十四
    年七月一日施行後即未再修正，依增訂刑法施行法第一之一
    條之規定，其罰金以新台幣為單位，數額應提高三十倍。此
    與修正前之罰金以銀元為單位，且適用罰金罰鍰提高標準條
    例之結果應提高十倍，而新台幣與銀元之比例為1：3，換算
    結果亦為三十倍者，並無不同。亦即修正刑法施行法第一之
    一條之意旨，僅在使刑法規範之罰金刑之貨幣單位，一律改
    為新台幣；並使修正前後有關罰金刑之應提高之倍數一致，
    對被告而言，並無有利、不利之比較適用之問題，附此敘明
    。
五、至檢察官以臺灣臺北地方法院檢察署94年度偵續字第81號移
    送併案審理部分，其移送併辦意旨略以：被告甲○○與吳惠
    係姑嫂關係，兩人素來相處不睦，甲○○並對吳惠未告
    知家人其上班處所及聯絡電話之行徑至為不滿。竟基於公然
    侮辱之概括犯意，除於民國92年3月29日下午1時許，在臺北
    縣新店市○○街15巷12號1樓之住處大門邊，在另有五位家
    人（陳志南，即吳惠之配偶、甲○○之兄長；劉廣馥，即
    陳志南之母；陳秋南，即甲○○之兄長；甲○○之子女二人
    ）共見共聞之狀況下，以「去賣淫、做見不得人的事、壞心
    眼」等語公然侮辱吳惠外，更於辱罵吳惠後，隨即強拉
    吳惠上二樓，並與陳志南共同傷害吳惠（陳志南所涉傷
    害罪嫌，業經檢察官以93年度偵續字第201號提起公訴，經
    臺灣臺北地方法院判決無罪後，現上訴本院審理中），甲○
    ○於強制過程中更將吳惠所戴眼鏡扯下丟至浴室，導致該
    眼鏡鏡片破裂不堪使用；嗣甲○○承前公然侮辱之概括犯意
    ，於同年3月31日晚間11時許、4月28日下午5時許，在上揭
    住處開啟之大門邊（鄰人可共見共聞之狀況），以「妓女、
    王八蛋、下賤之爛貨」（3月31日），以及「不要臉、破爛
    貨、愛滋病、馬上把妳掃出門，醜不拉几丟到火化場去，給
    她一小時火化掉，看他還在這裡威風」（4月28日）等言語
    公然侮辱、恐嚇吳惠，致使吳惠之社會評價貶抑，並因
    此心生畏懼，因認被告另涉犯刑法第305條之恐嚇安全罪嫌
    、第309 條之公然侮辱罪嫌及同法第354條之毀損罪嫌等語
    。惟查：
（一）就告訴人指訴眼鏡毀損部分，固有告訴人提出之眼鏡毀損
      照片一幀在卷可按，然依告訴人所提出之上開錄音帶內容
      ，僅可證明告訴人眼鏡曾掉落於地上，而眼鏡在當時是否
      業已發生毀壞之結果以及掉落地面之原因尚屬無從得知，
      且刑法第354條毀損罪本不罰過失犯，而依當時情形，不
      能排除該眼鏡係被告、證人陳志南與告訴人拉扯造成掉落
      ，則被告與證人陳志南是否另有毀損告訴人眼鏡之犯罪故
      意，容有疑問。
（二）被告以「去賣淫、做見不得人的事、壞心眼」等語辱罵告
      訴人，雖足生貶抑告訴人名譽之結果，惟刑法第309條之
      成立，係以「公然」為其要件，所謂公然，只以不特定人
      或多數人得以共見共聞之狀況為已足（29年院字第2033
      號解釋意旨參照），是被告於92年3月29日下午於臺北縣
      新店市○○街15巷12號住處侮辱告訴人行為，因當時在場
      之人既屬特定之少數親人，並非處於公然狀態，自不構成
      刑法第309條公然侮辱罪。
（三）再者，毀損眼鏡及公然侮辱與被告所犯之強制罪間，客觀
      上難認有何方法目的或原因結果之牽連關係，本無從論以
      牽連犯而無裁判上一罪關係，自不為起訴效力所及，且依
      卷內事證，顯不足以證明被告於3月29日有毀損告訴人眼
      鏡及公然侮辱告訴人之犯行，是移送併案審理毀損眼鏡及
      92年3月29日公然侮辱部分，與前開經原審論罪科刑部分
      ，並無連續犯、牽連犯裁判上一罪之關係，則92年3月31
      日、4月28日之公然侮辱、恐嚇犯行亦無從成立連續犯、
      想像競合犯之裁判上一罪關係，原審將上開移送併案審理
      部分退由檢察官另行依法偵查，亦無不合。
六、被告經合法傳喚，無正當理由未到庭，爰不待其陳述逕行判
    決，併此敘明。
據上論斷，應依刑事訴訟法第368條、第371條，判決如主文。
本案經檢察官張啟彬到庭執行職務。
中　　華　　民　　國　　96　　年　　1 　　月　　17　　日
                  臺灣高等法院刑事第十六庭
                      審判長法  官  葉騰瑞
                            法  官  趙功恆
                            法  官  莊明彰
以上正本證明與原本無異。
不得上訴。
                            書記官  周素秋
中　　華　　民　　國　　96　　年　　1 　　月　　17　　日
附錄：本案論罪科刑法條全文
刑法第304條
以強暴、脅迫使人行無義務之事或妨害人行使權利者，處3年以
下有期徒刑、拘役或3百元以下罰金。
前項之未遂犯罰之。
